臺灣臺北地方法院民事判決　　　　　　　99年度訴字第3321號
原　　　告　徐榮太
　　　　　　徐黃和治
　　　　　　吳屘
上三人共同
訴訟代理人　曾朝誠律師
被　　　告　連貴玲
訴訟代理人　蕭至良
上列當事人間請求拆屋還地等事件，本院於民國一百年十一月三
十日言詞辯論終結，判決如下：
    主  文
被告應自民國九十四年六月一日起至騰空返還坐落台北市○○區
○○段四小段三三四地號如複丈成果圖所示編號Ａ面積八平方公
尺土地之日止，按月給付原告徐榮太新台幣壹佰拾貳元、原告
徐黃和治新台幣壹佰拾貳元、原告吳屘新台幣壹佰拾伍元。
訴訟費用新台幣玖仟捌佰元由被告負擔。
    事實及理由
一、按訴狀送達後，原告不得將原訴變更或追加他訴，但被告同
    意、擴張或減縮應受判決事項之聲明者，不在此限，民事訴
    訟法第二百五十五第一項第一款、第三款定有明文。本件原
    告徐榮太起訴時，依民法共有人物上請求權、不當得利及侵
    權行為之法律關係，請求被告應將坐落台北市○○區○○段
    四小段三三四地號土地面積約七．五五平方公尺上門牌號台
    北市萬華區○○○路○段三五五號二樓房屋（下稱系爭房屋
    ）拆除，並將上開土地騰空返還全體所有人，及自民國九十
    六年八月一日起至騰空返還土地之日止，按月給付原告徐榮
    太新台幣（下同）二千八百二十元（另請求同案被告陳世雄
    、蔡佳宏、楊許秀藍部分，業於一百年十月三十一日和解成
    立，不在本件審究範圍內）；嗣於九十九年九月十三日以民
    事更正狀，減縮請求金額為每月六百九十四元，其餘不變；
    再於同十二月十四日以民事追加原告及訴之聲明狀，追加應
    按月給付原告徐黃和治六百九十四元、原告吳屘七百零八元
    ，其餘不變；又於一百年六月十五日以民事準備(二)狀，確認
    應拆屋還地之面積為如複丈成果圖所示編號Ａ面積八平方公
    尺，並減縮按月給付金額為原告徐榮太、徐黃和治各一百三
    十二元、原告吳屘一百三十五元，其餘不變；復經被告於一
    百年十月三十一日本院審理時同意追加原告；末於一百年十
    一月三十日本院審理時，變更訴之聲明為被告應自九十四年
    六月一日起至騰空返還坐落台北市○○區○○段四小段三三
    四地號如複丈成果圖所示編號Ａ面積八平方公尺土地（下稱
    系爭土地）之日止，按月給付原告徐榮太一百三十二元、原
    告徐黃和治一百三十二元、原告吳屘一百三十五元。核屬部
    分減縮（拆屋還地及請求數額部分）並部分擴張（請求金額
    起算日及追加原告部分）應受判決事項之聲明，業經被告同
    意，參諸前揭規定，應予准許。
二、原告起訴主張：渠等均為系爭土地之所有權人，原告徐榮太
    、徐黃和治應有部分各二○○分之四九、原告吳屘應有部分
    四分之一，惟被告所有系爭房屋無正當權源占有使用系爭土
    地，經原告於九十六年六月間以存證信函請求被告給付相當
    於租金之損害金，惟被告仍置之不理，嗣於起訴後經台北市
    建成地政事務所測量結果，確認被告占有使用面積為如複丈
    成果圖所示編號Ａ面積八平方公尺，為此依民法第一百七十
    九條、第一百八十四條之規定提起本訴，請求被告擇一給付
    原告起訴最近五年即九十四年六月一日起按系爭土地申報地
    價年息百分之十計算相當於租金之損害，爰聲明：被告應自
    九十四年六月一日起至騰空返還系爭土地之日止，按月給付
    原告徐榮太一百三十二元、原告徐黃和治一百三十二元、原
    告吳屘一百三十五元等語。
三、被告則以：系爭房屋係於五十八年建造，五十九年核發使用
    執照，起造時土地完整，該建築從未改建或增建，被告於八
    十八年承買系爭房，嗣於九十一年間出售再於九十三年間買
    回時，均經合法登記取得，不可能有占用鄰地之理，建物謄
    本及建物成果圖上均無註記任何瑕疵，如該建築用地不完整
    或有占用他人、公共用地無法取得或核准，顯然被告無義務
    且無須負擔原告任何無理要求，原告以台北市政府錯誤核發
    之權狀，要求被告買回自己原有之土地，實讓人費解，為此
    聲明：駁回原告之訴等語置辯。
四、查原告主張渠等為系爭土地之所有權人，原告徐榮太、徐黃
    和治應有部分各二○○分之四九、原告吳屘應有部分四分之
    一，系爭房屋為四層樓建物之二樓並為被告所有等情，為兩
    造所不爭執，並有原告提出之系爭土地登記謄本（見本院卷
    第一○○至一○一頁）、系爭房屋登記謄本（見本院調解卷
    第十一頁）在卷可稽，自堪信為真正。雖被告抗辯其未占有
    使用系爭土地云云，然並非事實，此有原告提出之台北市政
    府地政處土地開發總隊九十九年八月三日北市地發四字第○
    九九○九六七○○○號函載「本案華中段四小段３３３地號
    土地重測成果無誤」等語（見本院卷第六八至六九頁）在卷
    可參外，並經本院會同台北市建成地政事務所派員至現場勘
    驗測量結果，系爭房屋確實占用系爭土地面積八平方公尺等
    情無訛，有本院勘驗筆錄（見本院卷第九五至九六頁）及該
    所一百年五月十日北市建二字第一○○三○六四三五○○號
    函附複丈成果圖（見本院卷第一一三至一一四頁）在卷可稽
    ，是以原告主張被告所有系爭房屋占有使用系爭土地面積八
    平方公尺一節，亦堪信為真實。
五、按不動產物權，依法律行為而取得、設定、喪失及變更者，
    非經登記，不生效力；依土地法所為之登記，有絕對效力，
    民法第七百五十八條及土地法第四十三條分別定有明文。是
    以我國不動產物權變動採登記公示公信原則，前開規定均在
    維護善意第三人對於土地登記之信賴，貫徹土地登記之效力
    ，因此，土地及建物登記簿上有關所有權人、抵押權人、登
    記原因等記載，除有特殊法定情形，即應認定為與真實狀況
    （包括權利歸屬、權利變動原因等）相符。本件被告所有系
    爭房屋為四層樓建物之二樓，確實占有使用系爭土地面積八
    平方公尺等情無訛，已如前述，而被告並非系爭土地所有權
    人，亦有上開系爭土地登記謄本在卷可稽，被告抗辯該系爭
    房屋占有使用之八平方公尺系爭土地為其所有云云，自無所
    據，其占有使用系爭土地，復未舉證其有何占有使用之權源
    ，原告主張被告係無權占有，自屬有據。
六、次按無法律上之原因而受利益，致他人受損害者，應返還其
    利益，民法第一百七十九條前段定有明文。又無權占有他人
    土地，可能獲得相當於租金之利益為社會通常之觀念，最高
    法院著有六十一年台上字第一六九五號判例足參。次按建築
    房屋之基地租金，依土地法第一百零五條準用同法第九十七
    條規定，以不超過該土地申報價額年息百分之十為限，而該
    條所謂土地價額，依土地法施行法第二十五條規定，係指法
    定地價而言。又法定地價，依土地法第一百四十八條規定，
    係指土地所有權人依土地法所申報之地價，在平均地權條例
    施行區域，係指土地所有權人於地政機關舉辦規定地價或重
    新規定地價之時，於公告申報地價期間內自行申報之地價而
    言。本件原告徐榮太、徐黃和治就系爭土地各應有部分二○
    ○分之四九、原告吳屘應有部分四分之一，被告所有系爭房
    屋為四層樓建物之二樓，占用系爭土地面積八平方公尺等情
    為真正，已如前述，則原告主張被告應自起訴最近五年即九
    十四年六月一日起至騰空返還系爭土地之日止，給付相當於
    租金之不當得利，即非無據，查原告依系爭土地九十六年申
    報地價每平方公尺三萬二千四百元，依年息百分之十計算相
    當於租金之不當得利，經計算分別為原告徐榮太、徐黃和治
    各每月一百三十二元（32,400元×8平方公尺×10％×49/20
    0÷12月÷4戶= 132元），原告吳屘每月一百三十五元（32,
    400元×8平方公尺×10％×1/4÷12月÷4戶= 135元 ），爰
    審酌系爭土地位於台北市○○區○○段，屬市內交通便利繁
    華地段等情，原告主張按上開標準計算所受相當於租金之不
    當得利，核無不合，應予准許。
七、綜上所述，原告主張被告無權占有使用系爭土地等情，堪以
    採信，被告抗辯其未占用系爭土地及系爭土地為其所有云云
    ，均不足採。從而，原告依民法不當得利之法律關係，訴請
    被告自九十四年六月一日起至騰空返還系爭土地之日止，按
    月給付原告徐榮太一百三十二元、原告徐黃和治一百三十二
    元、原告吳屘一百三十五元，為有理由，應予准許。
八、本件事證已臻明確，兩造其餘主張陳述及所提之證據，與判
    決結果不生影響，爰不一一另行論述，附此敘明。
九、據上論結，本件原告之訴為有理由，依民事訴訟法第七十八
    條，判決如主文。
中    華    民    國   100    年    12    月    14    日
                  民事第一庭    法  官  劉台安
以上正本係照原本作成
如對本判決上訴，須於判決送達後二十日內向本院提出上訴狀。
如委任律師提起上訴者，應一併繳納上訴審裁判費。
中    華    民    國   100    年    12    月    14    日
                                書記官  曹瓊文